臺灣桃園地方法院民事判決
111年度訴字第1173號
原      告  安泰商業銀行股份有限公司


法定代理人  丁予康  
訴訟代理人  王一如  
            胡書誠  
被      告  張許碧霞
訴訟代理人  高靖棠律師
上列當事人間分配表異議之訴事件，本院於民國111年9月15日言
詞辯論終結，判決如下：
    主  文
原告之訴駁回。
訴訟費用由原告負擔。
    事實及理由
壹、程序事項：
    按債權人或債務人對於分配表所載各債權人之債權或分配金
    額有不同意者，應於分配期日1 日前，向執行法院提出書狀
    ，聲明異議；異議未終結者，為異議之債權人或債務人，得
    向執行法院對為反對陳述之債權人或債務人提起分配表異議
    之訴；聲明異議人未於分配期日起10日內向執行法院為前2
    項起訴之證明者，視為撤回其異議之聲明，強制執行法第39
    條第1 項、第41條第1 項前段、第3 項前段分別定有明文。
　　經查，本件原告主張其為訴外人藍孫龍之債權人，聲請強制
    執行藍孫龍所有坐落桃園市○○區○○段○○○段00000地號土地（
    下稱系爭土地），經本院民事執行處以110 年度司執字第38
    043 號清償債務強制執行事件（下稱系爭強制執行事件）受
    理在案，系爭土地經拍定後，本院民事執行處於民國111年5
    月11日製作分配表（下稱系爭分配表），並定於111年6月10
    日下午3時實行分配，被告及原告分別為執行標的之第一順
    位抵押權人及普通債權人，惟原告不同意被告所受分配金額
    ，先於系爭分配表所定分配期日前之111年6月8日具狀聲明
    異議，復於分配期日起10日內之111年6月16日向本院提起本
    件分配表異議之訴，另向本院民事執行處提出本件訴狀影本
    作為起訴之證明等情，業據本院調閱系爭強制執行事件卷宗
    核閱屬實，是原告起訴合於強制執行法第41條第3項規定，
    應予准許。
貳、實體事項：
一、原告主張：緣藍孫龍前向原告辦理貸款，因未依約清償，經
    原告取得執行名義聲請強制執行，由鈞院以系爭強制執行事
    件受理在案，系爭土地拍定後，本院民事執行處於111年5月
    11日製作系爭分配表，並定於111年6月10日實行分配。而被
    告係以執行標的之第一順位抵押權人地位受分配新臺幣（下
    同）300 萬元，惟被告於111年3月31日系爭土地拍定後並未
    陳報債權及法定利息，執行費用亦由國庫代墊，應可認被告
    與藍孫龍間並未有債權債務關係，況該最高限額抵押權（下
    稱系爭抵押權）於91年間設定登記迄今已快逾20年，被告從
    未向藍孫龍追討債務，有違常理。且被告係以訴外人張明煌
    之帳戶陸續匯款330萬元予藍孫龍，該金額與系爭抵押權所
    擔保債權最高限額300 萬元有落差，尚不足以證明與系爭抵
    押權有何關聯。系爭抵押權所擔保之債權並不存在，系爭分
    配表將被告之債權列入分配，自有不當，應予剔除，爰依強
    制執行法第41條第1項之規定提起本件訴訟。並聲明：系爭
    執行事件製作之系爭分配表，其中次序8 被告受分配之抵押
    債權300 萬元應予剔除，不得列入分配。
二、被告則以：藍孫龍與伊女兒張秀玉於81年至96年間為男女朋
    友，藍孫龍於91年間因投資失利，積欠大量債務，遂央求張
    秀玉向伊借款，伊遂以伊兒子張明煌之星展銀行帳戶，分別
    於91年5月20日匯款80萬元、91年12月10日匯款250萬元至藍
    孫龍之臺灣銀行帳戶，當下未約定應何時償還，嗣伊認為沒
    有保障，藍孫龍遂提供其名下所有系爭土地作為上開借款債
    權之擔保，伊基於雙方情誼同意只設定300萬元最高限額抵
    押權，並約定於92年12月16日應清償完畢，未約定利息。因
    藍孫龍遲遲無法還款，張秀玉另組家庭後亦不便常與藍孫龍
    連繫，且系爭土地上存在地上物，伊認應無價值，始未實行
    抵押權。又藍孫龍就借款並設定系爭抵押權之事實均無爭執
    ，亦承諾將定期還款，是被告對藍孫龍確實有300萬元債權
    存在等語，資為抗辯。並聲明：原告之訴駁回。
三、原告主張藍孫龍積欠其債務未清償，前向本院聲請強制執行
    藍孫龍名下所有系爭土地，經系爭強制執行事件受理在案，
    系爭土地經拍定後，本院民事執行處於111年5月11日製作系
    爭分配表，並定於111年6月10日實行分配；藍孫龍於91年12
    月18日將系爭土地設定系爭抵押權予被告等情，業據提出民
    事執行處函文、系爭分配表、系爭土地登記第二類謄本等件
    影本為證，復經本院調取系爭強制執行事件卷宗查閱無訛，
    且為被告所不爭執，自堪信為真實。
四、至於原告另主張藍孫龍未向被告借款，系爭抵押權所擔保之
    債權並不存在，被告於系爭分配表所受分配之款項應予剔除
    ，不得列入分配等情，則為被告所否認，並以前揭情詞置辯
    。是本件兩造所爭執之處，應在於：㈠系爭抵押權所擔保之
    債權是否存在？㈡原告依強制執行法第41條第1 項之規定，
    請求剔除被告所獲分配之執行款，是否有理？茲分別論述如
    下：
  ㈠系爭抵押權所擔保之債權是否存在？
  ⒈按當事人主張有利於己之事實者，就其事實有舉證之責任，
    民事訴訟法第277 條前段定有明文。次按分配表異議之訴屬
    形成之訴，其訴訟標的為對分配表之異議權，倘原告係以被
    告聲明參與分配之債權不存在為異議權之理由，其本質上即
    含有消極確認債權不存在訴訟之性質，如被告主張其債權存
    在，依舉證責任分配法則，自應先由主張該債權存在之被告
    負舉證之責（最高法院101 年度台上字第904 號判決意旨參
    照）。再按稱消費借貸者，謂當事人一方移轉金錢或其他代
    替物之所有權於他方，而約定他方以種類、品質、數量相同
    之物返還之契約，民法第474 條第1 項規定甚明，是以消費
    借貸為要物契約，因金錢或其他代替物之交付而生效力，交
    付之事實如有爭執，應由主張已為交付之貸與人負舉證責任
    （最高法院69年台上字第4146號判決意旨參照）。本件原告
    起訴主張系爭抵押權所擔保之金錢消費借貸債權並不存在，
    故被告據以參與分配而列入系爭分配表受分配之金額應予剔
    除等語，被告則否認之，並辯稱其對藍孫龍確存有330萬元
    之金錢消費借貸債權，且因而設定系爭抵押權等語，是依上
    開說明，自應由被告就其與藍孫龍之間確有借貸之意思表示
    合致與金錢交付，而存在金錢消費借貸關係之事實，負舉證
    之責。
  ⒉關於被告借款予藍孫龍之經過情節，業據被告表示：伊女兒
    張秀玉與藍孫龍於81年至96年間為男女朋友關係，因藍孫龍
    於91年間投資失利積欠債務，乃央求張秀玉向伊借款，伊遂
    以伊兒子張明煌之星展銀行帳戶，分別於91年5月20日匯款8
    0萬元、91年12月10日匯款250萬元至藍孫龍之臺灣銀行帳戶
    ，雙方約定於92年12月16日清償，未收取利息等語綦詳，並
    提出張明煌之星展銀行桃園分行往來明細查詢報表（日期範
    圍：88年1月至96年12月）、藍孫龍之臺灣銀行存摺存款歷
    史明細查詢（期間：90年11月20日至92年12月31日）影本資
    為佐證（見本院卷第53至69頁），參以被告匯款時間與抵押
    權設定登記日期91年12月18日相近、匯款金額與系爭抵押權
    擔保債權總金額300萬元，僅有30萬元差距，且藍孫龍對此
    債務亦不爭執等節，有土地登記第二類謄本及111年2月11日
    LINE對話紀錄可參（本院卷第21、71至73頁），被告所辯堪
    信屬實。
  ⒊原告雖以被告所提帳戶資料僅能證明張明煌與藍孫龍有資金
    往來，縱被告有借款予藍孫龍，交付金額已超過最高限額抵
    押設定之款項云云。惟被告借款當時因藍孫龍為其女兒張秀
    玉之男朋友，基於雙方間情誼，消費借貸設定抵押權之擔保
    金額低於實際借款金額或未約定利息，乃屬合理，且被告將
    借款陸續匯入藍孫龍之帳戶，嗣藍孫龍提供系爭土地為被告
    設定抵押權作為借款擔保，並非顯然與一般經驗法則有違，
    尚難僅因設定抵押權之擔保金額低於實際借款金額或未約定
    利息，即遽認被告就系爭抵押權所擔保之債權並不存在。原
    告否認系爭抵押權所擔保之債權存在，僅空言陳述如前，未
    提出任何反證以實其說，是原告主張系爭抵押權所擔保之債
    權並不存在云云，殊無足採。
　㈡原告依強制執行法第41條第1 項之規定，請求剔除被告所獲
    分配之執行款，是否有理？
　　承前所述，系爭抵押權所擔保之債權為被告對藍孫龍之330 
    萬元消費借貸債權，則原告依強制執行法第41條第1 項之規
    定，請求剔除被告所獲分配之執行款，不得列入分配，即屬
    無據，應予駁回。　　
五、綜上所陳，系爭抵押權所擔保之債權確實存在，原告依強制
    執行法第41條第1 項之規定提起本件分配表異議之訴，請求
    系爭強制執行事件製作之系爭分配表中所列次序8 被告之優
    先債權300 萬元，應予剔除，不得列入分配，為無理由，應
    予駁回。
六、被告雖聲請傳訊證人張秀玉，以證明消費借貸關係確實存在
    於其與藍孫龍間（本院卷第51頁），然被告與藍孫龍間存有
    消費借貸法律關係，業經認定如前，原告就其主張無法舉證
    以實其說，則此部分聲請調查證據之方法，尚不影響本院前
    揭所論述原告應受敗訴判決之心證理由，故無再就被告前開
    聲請為調查之必要。本件為判決之基礎已臻明確，兩造其餘
    主張、陳述並所提證據均與本件之結論無礙，爰不再一一論
    述，附此敘明。
七、訴訟費用負擔之依據：民事訴訟法第78條。
中　　華　　民　　國　　111 　年　　10　　月　　11　　日
                  民事第一庭    法　官　呂如琦
正本係照原本作成。
如對本判決上訴，須於判決送達後 20 日內向本院提出上訴狀。
如委任律師提起上訴者，應一併繳納上訴審裁判費。
中　　華　　民　　國　　111 　年　　10　　月　　12　　日
　　　　　　　　　　　　　　　　書記官  王志成